【裁判字號】    95,訴,1396
【裁判日期】    970328
【裁判案由】    返還不當得利等
【裁判全文】
臺灣高雄地方法院民事判決              95年度訴字第1396號
原      告  乙○○
            丙○○
上列二人共同
訴訟代理人  陳魁元律師
被      告  丁○○    住高雄市.
            身分證統一編號：E.
            戊○○    住同上
            身分證統一編號：E.
上列二人共同
訴訟代理人  柳聰賢律師
被      告  甲○○    籍設高雄.
            身分證統一編號：E.
上列當事人間請求返還不當得利事件，本院於民國97年3 月14日
言詞辯論終結，判決如下：
    主  文
原告之訴及假執行之聲請均駁回。
訴訟費用由原告負擔。
    事實及理由
一、訴狀送達後，原告不得將原訴變更或追加他訴。但請求之基
    礎事實同一者，不在此限。民事訴訟法第255 條第1 項訂有
    明文。本件原告原起訴聲明：被告戊○○應將坐落高雄縣
    大寮鄉○○段第3207之3 號地號，面積333 平方公尺，權利
    範圍全部之土地所有權移轉登記給甲○○，由甲○○移轉上
    揭土地權利範圍百分之90給原告丙○○，移轉權利範圍千分
    之35給原告乙○○，原告丙○○，移轉權利範圍千分之35
    給原告乙○○。被告丁○○應給付原告丙○○新台幣（下
    同）37萬3957元、原告乙○○56萬935 元，及均自起訴狀繕
    本送達翌日起至清償日止，按週年利率5%計算之利息。嗣於
    96年11月12日具狀變更訴之聲明為：被告戊○○應將坐落
    高雄縣大寮鄉○○段第3207之3 號地號，面積333 平方公尺
    ，權利範圍全部之土地所有權移轉登記給甲○○，由甲○○
    移轉給投資興建鳳林寶座大樓之合夥人全體公同共有，再由
    上述全體合夥人移轉上揭土地權利範圍百分之90給原告丙○○，移轉權利範圍千分之35給原告乙○○。被告丁○○應
    給付投資興建鳳林寶座大樓之合夥人全體415 萬5077元，再
    由上述全體合夥人給付原告丙○○37萬3957元、原告乙○○
    56萬935 元，及均自起訴狀繕本送達翌日起至清償日止，按
    週年利率5%計算之利息。是原告主張將聲明變更為代位訴訟
    ，而為訴之變更，然其基礎事實為同一合夥關係，應予准許
    ，先此敘明。又本件被告甲○○經合法通知，未於言詞辯論
    期日到場，核無民事訴訟法第386 條所列各款情形，爰依原
    告之聲請，由其一造辯論而為判決。
二、原告主張：
  (一)原告乙○○於民國83年9 月間與被告丁○○、甲○○，及訴
    外人林啟峰、郭益源、楊天志等人，合資以3 億元（現金
    8000萬元，並承受該土地之原有抵押貸款2 億2000萬元）之
    價格購得高雄縣大寮鄉○○段第3207之2 地號等11筆土地（
    下稱系爭土地），並將該土地以被告丁○○、被告甲○○、
    郭益源3 人名義登記為所有權人〔以郭益源之名義所代表者
    為原為欣邦建設股份有限公司（下稱欣邦公司）所有投資股
    東即林啟峰、郭益源、楊天志及原告乙○○等4 人〕。嗣因
    林啟峰、郭益源、楊天志、原告乙○○、被告丁○○及甲○○等人擬將系爭土地建屋出售，而資金短缺，乃另行於84年
    12 月 間，再邀集訴外人佘永源所屬之百裕建設股份有限公
    司（下稱百裕公司）及原告丙○○共同出資合建，由百裕公
    司及原告丙○○再行投入資金將上開土地建屋出售（建築案
    件名稱為「鳳林寶座」），並於84年12月30日簽立投資興建
    合約書，約定各投資者出資之比例為由林啟峰、郭益源、楊
    天志、原告乙○○及被告丁○○、甲○○等人以原先購地之
    現金出資8000萬元，占總投資股份比例之45% （林啟峰占
    16.65% 、 原告乙○○占13.5 %、楊天志占3.6%、被告丁○○及甲○○合計占11.25%），新加入之百裕公司及原告丙○○之投資股份則分別占總投資股份比例之45% 、10% （後因
    讓與訴外人簡金枝1%，故僅餘9%）。詎因該共同投資以土地
    建屋出售所建成之房屋99棟，銷售情形不佳，僅有40棟左右
    以每棟660 萬元左右之價格出售，所得之金額只能用以償還
    部分貸款及支付工程款等費用，尚有部分貸款未能償付，乃
    於87年12月間經全體合夥人為清算之決議，將所餘之60棟左
    右之房屋按出資之股份比例分配予股東，各股東所獲分配之
    每棟房屋仍需負擔260 萬元左右之貸款，而尚未收回之屋款
    ，則待收回後再依各股東出資比例返還之，尚未興建之土地
    也依各出資股東之出資比例分別請求返還登記。被告丁○○
    不滿其與甲○○共同獲配之6 棟房屋，共仍須繳納1180萬元
    之貸款，竟與其小舅子即訴外人楊正字在未經其他共同投資
    人之同意下，於88年間，趁上開合夥投資者所選定之負責向
    客戶收取售屋屋款之收款人即郭益源，因故委託原告丙○○
    代為向客戶季哲賢收取購屋尾款，而原告丙○○亦無暇收款
    轉而請託楊正字代為向季哲賢收款之機會，由楊正字於代收
    客戶季哲賢所支付之購屋尾款即面額415 萬5077元之支票1
    紙後，未繳回百勤建設股份有限公司（下稱百勤公司，據原
    告陳稱與百裕公司為同一公司），由該公司之會計陳春霜記
    帳後存入公司帳戶，而將該紙支票私自交付予被告丁○○，
    再由被告丁○○將之存入於其子即被告戊○○在高雄市農會
    之第00000000000 號帳戶內予以提兌，拒不依上開清算之決
    議，返還各出資股東。
  (二)被告丁○○於88年5月6日間，趁被告甲○○出國交付印鑑及
    相關證件之機會，擅將原借名登記在被告甲○○名下同上地
    號之建屋後所餘土地（分割為高雄縣大寮鄉○○段第3207之
    3 地號）333 平方公尺，未經其他合夥人百裕公司、林啟峰
    、郭益源、楊天志、原告乙○○及丙○○等人之同意，移轉
    登記於被告戊○○名下，拒不返還，爰自得類推適用委任關
    係終止委任契約，而因合夥人全體怠於行使對被告之權利，
    故爰依民法第549 條、第698 條及第179 條規定，依合夥關
    係代位全體合夥人向被告請求依出資比例返還剩餘財產等語
    。並聲明：(1)被告戊○○應將坐落高雄縣大寮鄉○○段第32
    07之3 號地號，面積333 平方公尺，權利範圍全部之土地所
    有權移轉登記給甲○○，由甲○○移轉給投資興建鳳林寶座
    大樓之合夥人全體公同共有，再由上述全體合夥人移轉上揭
    土地權利範圍百分之90給原告丙○○，移轉權利範圍千分之
    35給原告乙○○。(2)被告丁○○應給付投資興建鳳林寶座大
    樓之合夥人全體415 萬5077元，再由上述全體合夥人給付原
    告丙○○37萬3957元、原告乙○○56萬935 元，及均自起訴
    狀繕本送達翌日起至清償日止，按週年利率5%計算之利息。
    (3)願供擔保，請准宣告假執行。
三、被告丁○○、戊○○則以：
  (一)兩造間所訂之契約係屬合建契約，並非合夥，原告主張係合
    夥，請求合夥利益之分配自屬無據；縱然本件訴訟兩造間之
    契約為合夥關係，原告代位全體合夥人行使權利，卻未以全
    體合夥人為被告，係屬當事人不適格，又原告主張於87年12
    月以全體合夥人為清算人作成清算之決議並不存在，且系爭
    合建建案迄今尚未清算，合夥財產在未經清算終結確定盈虧
    之前，自不得就原來出資為全部返還之請求，故原告訴請分
    配利益及合夥財產，於法不合。
  (二)被告提供土地予百勤公司興建銷售，本應有所報酬，百勤公
    司負責人佘永源曾於87年5 月28日書立載有「百勤公司應將
    本件房屋貸款額度中70% 撥付予丁○○等3 人」等字句之切
    結書，上開面額為415 萬5077元之支票，乃百勤公司清償切
    結書所載積欠被告之債務。又上開借名登記在被告甲○○名
    下同上地號之建屋後所餘土地（分割為高雄縣大寮鄉○○段
    第3207之3 地號）333 平方公尺，係經被告甲○○同意登記
    予戊○○。且原3207號土地分割為3207之2 及3207之3 號土
    地，並經原告同意將3207之2 分歸原告，3207之3 號分歸被
    告丁○○、甲○○，此係基於合建契約之分配等語，資為抗
    辯。並聲明：(1)原告之訴及假執行之聲請均駁回；(2)如受不
    利益之判決，願供擔保請准免為假執行。
四、被告甲○○未於言詞辯論期日到場，亦未提出書狀為聲明或
    陳述。
五、兩造不爭執之事項：
  (一)欣邦公司、百裕公司及原告丙○○三方，於84年12月30日簽
    立投資興建合約書，約定各投資者出資之比例為由林啟峰、
    郭益源、楊天志、原告乙○○及被告丁○○、甲○○等人以
    原先購地之現金出資8000萬元，占總投資股份比例之45% （
    林啟峰占16.65 %、原告乙○○占13.5%、楊天志占3.6%、被
    告丁○○及甲○○合計占11.25%），新加入之百裕公司及原
    告丙○○之投資股份則分別占總投資股份比例之45%、10%（
    後因讓與訴外人簡金枝1%，故僅餘9%）。此有兩造不爭執真
    正之投資興建契約在卷可憑（見本院卷第171 頁至第173 頁
    ）。
  (二)百勤公司負責人佘永源曾於87年5 月28日書立載有「百勤公
    司應將本件房屋貸款額度中70%撥付予丁○○等3人」等字句
    之切結書，並有切結書影本在卷可憑（見本院卷第227 頁）
    。
  (三)被告丁○○於88年5月6日，將登記在被告甲○○名下上開地
    號土地建屋後所餘土地（分割為高雄縣大寮鄉○○段第3207
    之3號地號），移轉登記於被告戊○○名下。
  (四)被告丁○○於88年間曾受領面額415萬5077元之支票1紙，並
    存入其子即被告戊○○在高雄市農會之第00000000000 號帳
    戶內予以提兌。
  (五)系爭鳳林寶座建案，尚積欠國泰世華銀行1 億5600萬元之債
    務。
六、本件兩造之爭點為：(一)本件有無合夥？合夥有無結算？如何
    結算？(二)原告得否代位請求？茲就前揭爭點，依序析述如下
    ：
  (一)本件有無合夥？合夥有無結算？如何結算？
  1.原告起訴主張依合夥關係代位全體合夥人向被告請求依出資
    比例返還剩餘財產，首應探究者乃原告所指之合夥關係，其
    合夥人究為何人？依原告陳稱被告丁○○、甲○○、林啟峰
    、郭益源、楊天志等人合資購買土地為個人合夥（即第1 合
    夥契約），因資金不足才找百裕公司合資興建則為第2 合夥
    契約，第1 合夥契約於第2 合夥契約成立後消滅（見本院卷
    第208 頁）。而依原告所提出之投資興建合約書第1 條所載
    ：「欣邦建設股份有限公司以丁○○、甲○○、郭益源名義
    所購土地共7,291 平方公尺，讓渡股權10% 予丙○○、45%
    予百裕建設股份有限公司。」，此為股權轉讓之約定；另證
    人佘永源即百裕及百勤公司之董事長到庭證稱：興建合約書
    雖然是我、丙○○和欣邦公司的，但土地是在丁○○的名下
    ，另外投資明細有具名的人都是欣邦公司的股東，是土地所
    有權人，所以要具名；興建合約會這樣是因為地主要出名等
    語（見本院卷第114 頁）。再依證人即鳳林寶座建案之會計
    陳春霜於本院審理時證稱：有投資的欣邦公司、百裕公司、
    丙○○三方以分配房子的方式來分配剩餘的投資金額等語（
    見本院卷第115 頁），足見原告所指之合夥人，應為欣邦公
    司（被告丁○○、甲○○、林啟峰、郭益源、楊天志）、百
    裕公司及原告丙○○三方。
  2.按民事訴訟如係由原告主張權利者，應先由原告負舉證之責
    ，若原告先不能舉證，以證實自己主張之事實為真實，則被
    告就其抗辯事實即令不能舉證，或其所舉證據尚有疵累，亦
    應駁回原告之請求，最高法院17年上字第917 號判例參照。
    本件原告雖主張兩造合夥投資興建房屋出售，並於84年12月
    30日簽立投資興建合約書等語，然為被告所否認，依上開說
    明，自應由原告就兩造間確有合夥關係負舉證責任。惟查，
    原告之主張無非以提出系爭投資興建合約書為證，然該合約
    書僅載有「代表人：欣邦公司乙○○，土地代表人：丁○○
    ，合夥人：丙○○」之簽章，並無百裕公司及法定代理人佘
    永源之簽章，亦無欣邦公司或百裕公司代表原告所稱第1 合
    夥契約中之合夥人另為合夥人之字樣，是並不足以證明兩造
    間有何合夥關係之事實，況前開合約所書立投資明細為百裕
    公司、丙○○、丁○○、乙○○、林啟峰、楊天志等人，則
    合夥人為何人更顯不明，是以簽立上開合約書之人至多僅能
    認為契約當事人，無法證明該契約當事人即為合夥人之關係
    。準此，原告未就其主張兩造間具有合夥關係之有利於己之
    事實負舉證責任，揆諸前開說明，原告依合夥關係代位全體
    合夥人向被告請求依出資比例返還剩餘財產，仍無理由。
  3.再按合夥解散後，應先經清算程序，合夥財產於清算完畢，
    清償合夥債務或劃出必需數額後，始能就賸餘財產返還各合
    夥人之出資及應受分配利益之成數，在未經清算終結確定盈
    虧以前，自不得就原來出資為全部返還之請求，最高法院53
    年台上字第203 號著有判例可參。揆諸前開說明，原告依合
    夥關係代位全體合夥人向被告請求依出資比例返還剩餘財產
    ，自應先經清算程序，於了結現務、收取債權、清償債務、
    分派盈餘或虧損後，合夥財產仍有剩餘，方能分派剩餘財產
    。查本件原告主張於87年12月間合夥人曾進行清算決議，並
    請求傳訊證人佘永源為證，而佘永源於本院審理時亦證稱：
    87年時房子已蓋好，但賣得不好，所以要結算，結算時投資
    興建者全部在場等語（見本院卷第114 頁、第115 頁），然
    合夥人究為何人已屬不明，而結算之人以何出資比例分派亦
    均不明，況系爭合夥債務尚積欠國泰世華銀行1 億5600萬元
    之事實，業據原告陳明在卷（見本院卷第119 頁），且為被
    告所不爭執（見本院卷第216 頁），則縱如原告所陳兩造確
    有合夥並經清算，惟合夥債務尚未清償，足徵系爭合夥關係
    之清算根本尚未終結，又清算既未終結，自無就剩餘財產返
    還各合夥人出資及應受分配利益成數之餘地，是縱如原告所
    主張兩造間有合夥關係，然既有合夥債務尚未清償，則其代
    位全體合夥人請求被告依出資比例返還剩餘財產，亦為法所
    不許。
  (二)原告得否代位請求？
  1.按債權人代位債務人起訴，求為財產上之給付，因債務人之
    財產為總債權人之共同擔保，故訴求所得應直接屬於債務人
    ，即代位起訴之債權人不得以之僅供清償一己之債權，如須
    滿足自己之債權應另經強制執行程序始可，債權人雖亦有代
    受領第三債務人清償之權限，但係指應向債務人給付而由債
    權人代位受領而言，非指債權人直接請求第三債務人對自己
    清償而言，故債權人代位債務人起訴請求給付者，須聲明被
    告（第三債務人）應向債務人為給付之旨，並就代位受領為
    適當之表明，始與代位權行使效果之法理相符，最高法院64
    年台上字第2916號判例可資參照。
  2.經查，本件原告於96年11月12日變更訴之聲明第1 項為：「
    被告戊○○應將坐落高雄縣大寮鄉○○段第3207之3 號地號
    ，面積333 平方公尺，權利範圍全部之土地所有權移轉登記
    給甲○○，由甲○○移轉給投資興建鳳林寶座大樓之合夥人
    全體公同共有，再由上述全體合夥人移轉上揭土地權利範圍
    百分之90給原告丙○○，移轉權利範圍千分之35給原告乙○○」，揆諸前揭判例要旨，上開訴之聲明之前段，原告請求
    被告戊○○將系爭土地移轉予甲○○，再由甲○○將上開土
    地所有權移轉給全體合夥人公同共有之部分，性質上應屬代
    位訴訟，惟其請求再由全體合夥人分別移轉上開土地之部分
    權利範圍予原告2 人，則請求全體合夥人為移轉行為部分，
    自非代位訴訟。又依民法第242 條之規定，債務人怠於行使
    其權利時，債權人因保全債權，得以自己之名義，行使其權
    利。準此，本件原告主張其得行使代位權，請求被告戊○○
    將上開土地所有權移轉登記予被告甲○○，再由甲○○移轉
    給投資興建鳳林寶座大樓之合夥人全體公同共有，自應就該
    全體合夥人是否有怠於行使權利之事實，善盡舉證之責。本
    件原告僅空言全體合夥人怠於行使對被告甲○○及甲○○怠
    於行使對被告戊○○終止借名契約之意思表示，惟並未提出
    任何證據證明上開全體合夥人確有何怠於行使權利之事實，
    且佘永源、林啟峰、郭益源、楊天志、原告乙○○及丙○○
    等6 人，於92年間曾向被告丁○○提出侵占上開土地之告訴
    ，尚難謂有何怠於行使權利之事實，故原告仍不得代位全體
    合夥人請求被告戊○○將上開土地所有權移轉登記予被告甲○○，再移轉給上開全體合夥人。
  3.次按公同共有物權利之行使，除依其公同關係所由規定之法
    律或契約另有規定外，應得公同共有人全體之同意，而以公
    同共有之財產為訴訟標的者，其法律關係之性質既須合一確
    定，故非由公同共有人全體或得其他公同共有人全體之同意
    起訴或被訴，則於當事人之適格即有欠缺，最高法院41年台
    上字第170 號判例足資參照。查本件原告於前揭訴之聲明後
    段主張：「.... ， 再由上述全體合夥人移轉上揭土地權利
    範圍百分之90給原告丙○○，移轉權利範圍千分之35給原告
    乙○○」，顯以合夥人公同共有之財產為訴訟標的，揆諸上
    開判例要旨，合夥人之出資及其合夥財產，既屬合夥人之全
    體公同共有，若以公同共有之財產為訴訟標的者，須由公同
    共有人全體或得其他公同共有人全體之同意起訴或被訴。準
    此，原告於前開訴之聲明後段，請求全體合夥人移轉上揭土
    地權利範圍各百分之90、千分之35之部分予原告丙○○、乙○○，應將全體合夥人列為被告，原告漏未併列全體合夥人
    為共同被告，自屬當事人之適格有所欠缺，應予駁回。
七、綜上所述，本件原告依合夥關係代位全體合夥人向被告請求
    ：(1)被告戊○○應將坐落高雄縣大寮鄉○○段第3207之3 號
    地號，面積333 平方公尺，權利範圍全部之土地所有權移轉
    登記給甲○○，由甲○○移轉給投資興建鳳林寶座大樓之合
    夥人全體公同共有，再由上述全體合夥人移轉上揭土地權利
    範圍百分之90給原告丙○○，移轉權利範圍千分之35給原告
    乙○○；(2)被告丁○○應給付投資興建鳳林寶座大樓之合夥
    人全體415 萬5077元，再由上述全體合夥人給付原告丙○○
    37 萬3957 元、原告乙○○56萬935 元，及均自起訴狀繕本
    送達翌日起至清償日止，按週年利率5%計算之利息，洵屬無
    據，為無理由，應予駁回。原告之訴既經駁回，其假執行之
    聲請即失所附麗，應併予駁回。
八、本件事證已臻明確，兩造其餘主張、陳述及所提證據，核與
    判決結果不生影響，爰不逐一論述，併予敘明。
九、據上論結，本件原告之訴為無理由，依民事訴訟法第385 條
    第1項前段、第78 條，判決如主文。
中    華    民    國    97    年    3     月    28    日
                  民事第三庭法  官  陳嘉惠
正本係照原本作成。
如不服本判決，應於送達後20日內，向本院提出上訴狀並表明上
訴理由，如於本判決宣示後送達前提起上訴者，應於判決送達後
10日內補提上訴理由書（須附繕本）。
中    華    民    國    97    年    3     月    28    日
                            書記官  余幼芳


司法院資訊處製作；財團法人民間司法改革基金會備份。
